【裁判字號】    98,簡上,223
【裁判日期】    990127
【裁判案由】    侵權行為損害賠償
【裁判全文】
臺灣臺北地方法院民事判決             98年度簡上字第223號
上  訴  人  丁○○
訴訟代理人  廖大鵬律師
複代理人    關維忠律師
被上訴人    永達保險經紀人股份有限公司
法定代理人  甲○○
訴訟代理人  乙○○
上列當事人間侵權行為損害賠償事件，上訴人對於民國98年1月
22日本院臺北簡易庭97年度北簡字第35350號第一審判決提起上
訴，經本院於民國99年1月13日言詞辯論終結，判決如下：
    主  文
上訴駁回。
第二審訴訟費用由上訴人負擔。
    事實及理由
壹、程序部分：
    按於第二審上訴程序為訴之變更或追加，非經他造同意，不
    得為之。上述規定，於簡易案件第二審訴訟程序準用之。民
    事訴訟法第446條第1項、第436條之1第3項有所明文。上訴
    人於原審起訴主張被上訴人應負民法第188條僱用人之連帶
    賠償責任，提起本件上訴後，於民國98年2月23日具狀追加
    請求被上訴人應依民法第185條之規定負共同侵權責任或委
    任契約之債務不履行責任，經被上訴人於98年5月11日準備
    程序期日當庭表示同意上訴人所為上述訴之追加，核與前開
    規定相符，應予准許。
貳、實體部分：
一、上訴人主張：
（一）上訴人於91年5月28日為其子廖晟佑、廖晟佐投保訴外人
      國寶人壽保險股份有限公司之「長青增額終身壽險」，上
      開保單為受僱被上訴人永達保險經紀人股份有限公司之員
      工丙○○所負責承辦，為繳交上開保單之保險費，上訴人
      並分別於93年4月9日匯款新臺幣（以下同）18萬元至被告
      丙○○之指定帳戶，另於94年7月22日交付現金25萬元予
      丙○○；詎丙○○竟侵占上開匯款金額，未將保費轉交予
      國寶人壽保險股份有限公司，上訴人於95年7月10日始知
      上情，為使上開保險契約繼續有效，乃於當日補繳保費，
      ，丙○○侵占前揭保險費之事實，已構成侵權行為，被上
      訴人永達保險經紀人股份有限公司為丙○○之僱用人，依
      法應負連帶清償責任。
（二）被上訴人雖抗辯丙○○已經於92年5月26日離職，係在上
      訴人匯款與交付款項予丙○○之後，被上訴人與丙○○已
      無僱傭關係為抗辯；惟上訴人根本不知道丙○○已自被上
      訴人處離職之事實，否則上訴人何需為繳納保險費而將款
      項交付予丙○○，況且被上訴人未將其員工丙○○離職乙
      節情事告知上訴人，使訴外人有侵占其保險費之機會，被
      上訴人之未告知行為亦有過失，被上訴人自應與丙○○共
      同負民法第185條之共同侵權行為責任；況且依中華民國
      保險經紀人商業同業公會98年5月6日經全字第0980506002
      號函覆內容，其說明：「一、依保險經紀人同業慣例，業
      務員，公司會通知該業務員所服務之客戶。二、經查保險
      業務員管理規則第十九條第一項第九款。為保護客戶之權
      益，當業務員離職，該公司會通知其服務的客戶。」，故
      可知依保險經紀人同業間之慣例，自應通知客戶保險業務
      員離職情事，故丙○○於92年5月自被上訴人公司離職時
      ，因被上訴人未告知此一情形，以致於上訴人將93年度、
      94年度之保險費430,000元交由丙○○轉交，而被丙○○
      所侵占，被上訴人違反注意義務之事實已經明顯，被上訴
      人亦應負債務不履行之損害賠償責任。
（三）上訴人為視障人士，又不熟悉法律，無人告知丙○○何時
      自被上訴人處離職，此外，另依上訴人於原審所提之「保
      險單契約內容變更申請書」，其上記載：「見證人（業務
      代表）簽名：丙○○」、「申請書填寫日期：95年6月1日
      」，並有經代公司之簽署章、助理章、及總公司/行政中
      心主管、經辦之印章（蓋印日期為95年7月10日），足見
      丙○○至遲於95年6月1日仍為上訴人為一定之服務，是以
      ，上訴人在被上訴人未告知丙○○業已離職情形下，將保
      險費交付予丙○○，使丙○○得以侵占上開保險費，被上
      訴人難謂無過失。按保險契約簽立，通常係由個人交情不
      錯之保險經紀人負責之，是以，丙○○利用其為本件保險
      契約時之保險經紀人，又上訴人為視障人士，行動上諸多
      不便，相關保險費繳納、變更手續申請，均由丙○○代上
      訴人處理之，被上訴人未將丙○○離職乙節通知上訴人，
      使得上訴人繼續委託丙○○代為處理上開事務，被上訴人
      應依共同侵權行為負連帶損害賠償責任，或應負債務不履
      行責任。
（四）聲明：（1）原判決關於駁回對被上訴人之請求部分予以
      廢棄。（2）上開廢棄部分，被上訴人應給付上訴人430,0
      00元及自97年12月23日起至清償日止，按年息百分之5計
      算之利息。
二、被上訴人抗辯：
（一）查上訴人於系爭壽險要保書之續期繳費方式欄項勾選「A.
      收費員收取」（亦即由國寶人壽保險股份有限公司指派所
      屬收費人員前往收取續期保費）方式繳費，卻不依約定之
      繳納方式繳納，竟基於與丙○○間之私人關係，甘願委託
      丙○○代為繳納續期保險費，致發生丙○○藉機侵占保險
      費之風險，上訴人應自行承擔，不應請求被上訴人負責，
      上訴人陳稱保險合約書載明由丙○○收取之情，並不實在
      。況且，丙○○侵占上訴人所繳交保險費430,000元時，
      丙○○早已經離職，丙○○早已非屬被上訴人之業務員，
      丙○○早已於92年7月17日起投保於維琳保險經紀人公司
      迄至95年7月3日退保，是丙○○侵占上訴人保險費之時，
      早已非被上訴人之保險業務員，與被上訴人並無關係。
（二）上訴人自行交付續期保險費予丙○○，由丙○○代向國寶
      人壽保險股份有限公司清償應付保費，實係基於與丙○○
      之私誼，本非被上訴人所得干涉過問，丙○○向上訴人收
      取續期保費之行為，亦非被上訴人所授權之範圍，要與民
      法第188條之規定不符，況且，丙○○早已非被上訴人之
      保險業務員，上訴人遽依民法第188條規定，請求被上訴
      人應負僱傭責任，洵屬無稽；另，被上訴人與上訴人間並
      無契約關係，更無違背契約義務或有故意、過失情形，上
      訴人訴請被上訴人應負債務不履行損害賠償責任，難認有
      理。至於上訴人所主張丙○○至遲於95年6月1日仍以被上
      訴人業務員身分對外招攬保險業務，且為被上訴人所知悉
      等語，被上訴人否認之，又上訴人所提出保險單契約內容
      變更申請書上印章，並非被上訴人之之印章，而係丙○○
      登錄之維琳保險經紀人股份有限公司相關人員之蓋章，上
      訴人所主張並不實在。上訴人就丙○○是否有代繳保險費
      ，可自行以有無收到繳款收據以查證確認，上訴人應有所
      注意，況且91、92年度之保險費，上訴人已經繳納過，應
      知悉可以取得國寶人壽保險股份有限公司開立之繳費收據
      ，惟上訴人於93年4月9日交付系爭保險費180,000元予丙
      ○○代繳保險費後，卻未收到國寶人壽保險股份有限公司
      開立之收據而從未有任何異議，實有違常情，甚且於94年
      7月22日仍甘冒風險，再行交付250,000元現金予丙○○代
      繳保險費亦未收到繳費收據，復遭丙○○侵占保險費，上
      訴人就系爭保費之損失，實係因本身之疏忽，私下委託無
      收取保險費義務且已非被上訴人業務員之丙○○代行，縱
      認有侵權行為，亦係丙○○個人之行為，要與被上訴人無
      關。
（三）上訴人雖謂依據中華民國保險經紀人商業同業公會98年5
      月6日經全字第0980506002號函覆內容，認為被上訴人有
      告知其客戶該招攬之保險業務員離職之慣例，惟被上訴人
      否認有該慣例事實之存在，況且有無上述慣例之存在，應
      該舉證以實其說，依據最高法院40年度台上字第1945號裁
      判要旨所示，應由上訴人負舉證責任，又依據最高法院70
      年度台上字第3258號裁判所示，民法所謂習慣乃指社會慣
      行中，普通一般人確信有其拘束力，人人必須遵守，而後
      群居生活始能維持而言，如果未達該程度，即非民法上所
      謂之習慣，從而，縱使部分保險經紀人公司內部訂有上開
      通知之規則，然關於業務員自請終止承攬關係或遭公司解
      約後，就被上訴人是否應通知保戶該業務員已經終止承攬
      契約或解約等事，實無遵照其他保險經紀人公司所定業務
      規則辦理之義務，亦不能以其他保險經紀人公司所定業務
      規則當作習慣，而要求被上訴人應予遵守。再者，保險業
      務員管理規則第19條之規範目的，係為改善市場招攬紀律
      ，訂定業務員應受所屬公司懲處之違規事項，並無擴大適
      用至被上訴人負有通知保戶關於丙○○已經與被上訴人終
      止承攬契約之義務，故被上訴人公司依據保險工會及相關
      法規均無通知保戶原招攬之保險員已離職之義務。
（四）依據國寶人壽保險公司98年10月22日國寶法字第098268號
      函覆法院表示：「91年至98年間本公司係先行郵寄繳費通
      知單予保戶，再由本公司保服人員與保戶以電話聯絡收費
      時間。系爭保單91年保險費係以彰化商業銀行支票支付，
      92年保費則以合作金庫商業銀行支票支付，係由本公司收
      費員至要保人處收取，並於收取保險費時開立保險費送金
      單（即保費繳納證明）予要保人。」等語，顯見上訴人清
      楚明瞭保險費係由國寶人壽保險股份有限公司派員收取，
      且在收取保費後會開立收據證明，顯見上訴人交付保費予
      丙○○，係基於私誼，要與被上訴人無關。並聲明：上訴
      駁回。
三、兩造不爭執之事實：
（一）原審被告丙○○於91年1月18日起曾為被上訴人之業務員
      ，為被上訴人招攬保險業務。
（二）上訴人於91年5月28日為其子廖晟佑、廖晟佐投保訴外人
      國寶人壽保險股份有限公司之「長青增額終身壽險」，上
      開保單係由當時任職於被上訴人公司之業務員丙○○所負
      責承辦。
（三）丙○○自92年5月26日起自被上訴人公司離職，而不再為
      被上訴人招攬保險業務，被上訴人未將此事實通知上訴人
      。
（四）上訴人為繳納上述保單之保險費，曾於93年4月9日匯款18
      0,000元予丙○○，另於94年7月22日交付現金250,000元
      予丙○○。
（五）丙○○於93年4月9日、94年7月22日收取上述保險費後，
      未將上述保險費轉交予國寶人壽保險股份有限公司。
四、得心證之理由：
（一）上述兩造不爭執之事實，有國寶人壽保險股份有限公司「
      長青增額終身壽險」保險單、壽險要保書、保險契約書、
      匯款單、丙○○簽發之收據、離職切結書影本在原審卷為
      證，另有勞保局電子閘門查詢作業被保險人投保資料查詢
      在本院卷可稽，自可信為真實。
（二）依據被上訴人於原審所提出原審被告丙○○之離職切結書
      及本院所查詢丙○○之勞保投保資料，被上訴人所抗辯丙
      ○○於92年5月26日已自被上訴人公司離職之事實，應為
      真實。而按受僱人因執行職務，不法侵害他人之權利者，
      由僱用人與行為人連帶負損害賠償責任，民法第188條第1
      項前段固有明文，然上開僱用人連帶賠償責任之發生，必
      以行為人與僱用人間有僱傭關係存在為前提，然丙○○於
      92年5月26日已自被上訴人公司離職，丙○○自92年5月26
      日起已非受僱於被上訴人，可堪認定，上訴人於93 年4月
      9日匯款18萬元予被告丙○○，及於94年7月22日交付25萬
      元予丙○○時，丙○○與被上訴人間已無僱傭關係存在，
      上訴人主張被上訴人應負僱用人之連帶賠償責任，難認有
      據。
（三）依據上訴人於原審所提出系爭國寶人壽保險股份有限公司
      壽險要保書所載，上訴人與國寶人壽保險股份有限公司間
      就續期保險費繳納方式，係約定為收費員收取；又依據本
      院卷附國寶人壽保險股份有限公司98年8月19日國寶法字
      第098211號函所載，上訴人所要保之編號0000000000號、
      0000000000號保險單，91年至92年時由國寶人壽保險股份
      有限公司先行郵寄繳費通知單予保戶，再由國寶人壽保險
      股份有限公司保服人員與保戶以電話聯絡收費時間，國寶
      人壽保險股份有限公司每年均以書面寄發繳費通知單予保
      戶等語，有國寶人壽保險股份有限公司該函文及所附郵政
      交寄大宗普通掛號函件存根在卷可證；另依據國寶人壽保
      險股份有限公司98年10月22日國寶法字第098268號函所載
      ，上訴人所要保之編號0000000000號、0000000000號保險
      單，91年至98年間係由國寶人壽保險股份有限公司先行郵
      寄繳費通知單予保戶，再由國寶人壽保險股份有限公司保
      服人員與保戶以電話聯絡收費時間，系爭保單91年保險費
      係以彰化商業銀行支票支付，92年保費則以合作金庫商業
      銀行支票支付，係由國寶人壽保險股份有限公司收費員至
      要保人處收取，並於收取保險費時開立保險費送金單（即
      保費繳納證明）予要保人等語，有國寶人壽保險股份有限
      公司該函文在本院卷可據；故依據上述事證，足認上訴人
      於系爭保單要保當時，已經與國寶人壽保險股份有限公司
      合意系爭保單之續期保險費由國寶人壽保險股份有限公司
      派收費員收取，該保險費之收取，並非丙○○之義務，且
      其後系爭保單92年之保險費，係由國寶人壽保險股份有限
      公司派員收取，且於收取保險費時即開立保費繳納證明予
      上訴人，上訴人既已明瞭知悉上開保費收取之程序，且已
      按上述程序繳納過保險費，上訴人於93年、94年間將保險
      費交予丙○○代為繳納，顯係基於上訴人與丙○○間之私
      誼，要與被上訴人之業務無關，因此，上訴人主張被上訴
      人應對丙○○之行為為負責，而應負共同侵權行為或債務
      不履行責任，即無所據。
（四）至於上訴人雖主張被上訴人未曾將丙○○之離職事實通知
      上訴人，致使上訴人以為丙○○仍任職於被上訴人公司，
      因而交付保費予丙○○，被上訴人就此有所過失等語。然
      系爭保單之續期保費繳納，既非為丙○○之原本業務，且
      上訴人前已經由國寶人壽保險股份有限公司派員收取之事
      實，上訴人係基於私誼請丙○○代為繳納保費，已如前述
      ，故縱使被上訴人未通知丙○○離職之事實，要與造成丙
      ○○侵占系爭保單保費無關，兩者間並無因果關係存在，
      因此，上訴人以此主張被上訴人有所過失，亦未有理由。
（五）故綜上所述，上訴人交付93年、94年間保險費予丙○○代
      為繳納，既係基於其與丙○○間之私誼，要與被上訴人無
      關，其據而主張被上訴人應負民法第188條僱用人責任、
      第185條共同侵權行為及債務不履行責任，即屬依法無據
      ，不應准許，原審據此判決駁回上訴人之請求，於法並無
      不合。上訴人上訴意旨指摘原判決不當，求予廢棄改判，
      為無理由，應予駁回其上訴。
五、本件判決基礎已臻明確，兩造其餘攻擊防禦方法及舉證，於
    判決結果無影響，毋庸一一論列，附此敘明。
六、據上論結，本件上訴為無理由，依民事訴訟法第436條之1第
    3 項、第449條第1項、第78條，判決如主文。
中    華    民    國    99    年    1     月    27    日
                 民事第五庭    審判長法  官  薛中興
                                     法  官  陳靜茹
                                     法  官  陳杰正
以上正本係照原本作成
本判決不得上訴
中    華    民    國    99    年    1     月    27    日
                                     書記官  王怡屏

司法院資訊處製作；財團法人民間司法改革基金會備份。
